臺灣桃園地方法院小額民事判決
110年度壢簡字第1299號
原      告  馮濬偉  

訴訟代理人  葉兆中律師
複代理人    陳彥佐律師                      
被      告  崔承傑  

上列當事人間請求遷讓房屋等事件，本院於民國110年12月21日
言詞辯論終結，判決如下：
    主    文
原告之訴及假執行之聲請均駁回。
訴訟費用(除縮減部分外)新臺幣壹仟元由原告負擔。
    理  由  要  領
壹、程序方面
一、按訴狀送達後，原告不得將原訴變更或追加他訴，但基礎事
    實同一者，不在此限；原告於判決確定前，得撤回訴之全部
    或一部；訴之撤回應以書狀為之。但於期日，得以言詞向法
    院或受命法官為之。但被告已為本案之言詞辯論者，應得其
    同意。此見民事訴訟法第255條第1項第2款、第262條第1項
    、第2項規定自明。經查，本件原告、訴外人馮啟昌起訴時
    聲明原為：(一)被告應將門牌號碼桃園市○鎮區○○路00○0號3
    樓之房屋(下稱系爭房屋)騰空遷讓返還馮啓昌。(二)被告應
    自民國110年8月17日起至遷讓系爭房屋之日止，按月給付馮
    啓昌新臺幣(下同)13,000元。(三)被告應自110年8月17日起
    至遷讓返還系爭房屋之日止，按月給付原告13,000元。(四)
    願供擔保，請准宣告假執行。嗣原告、馮啓昌於110年10月1
    8日以民事變更訴之聲明狀，撤回第一、二項之聲明，並將
    聲明第三項變更為：被告應給付原告4,502元，及自變更訴
    之聲明狀繕本送達翌日起至清償日止，按週年利率百分之五
    計算之利息(見本院卷第45頁)，經核被告對馮啓昌前開撤回
    並未表示反對，而原告就聲明第三項所為之變更，經核原告
    前後聲明請求之基礎事實同一，且訴訟資料得以援用，依法
    應予准許。
二、按民事訴訟法第436條之8第1項規定：「關於請求給付金錢
    或其他代替物或有價證券之訴訟，其標的金額或價額在新台
    幣十萬元以下者，適用本章所定之小額程序。」查本件因原
    告撤回及變更訴之聲明後，其訴訟標的金額在10萬元以下，
    實質上已屬適用小額訴訟程序案件，僅不及變更案號而已，
    故關於訴訟程序、上訴費用計算及上訴之規定，均應適用小
    額訴訟程序，先予敘明。
貳、實體方面
一、原告主張：
(一)系爭房屋為原告之父親即馮啓昌所有，原告受馮啓昌委託以
    原告為出租人出租系爭房屋。被告於108年8月間向原告承租
    系爭房屋，租期分別自108年8月17日至109年8月16日、109
    年8月17日至110年8月16日(每次租期1年)，每月租金13,000
    元，且需於每月20日前支付，押租金2個月，水電、瓦斯由
    被告自行負擔(下稱系爭租約)。嗣原告於租期屆滿前以通訊
    軟體LINE及存證信函通知被告，表示原告於租期屆滿後不再
    續約，惟被告於租期屆滿後，仍居住於系爭房屋未搬離，遲
    至110年9月20日始搬離系爭房屋。
(二)被告自租期屆滿後仍繼續占有系爭房屋至110年9月20日，共
    計1月4日，而依系爭租約第12條第1項、第3項規定：「租期
    屆滿或租賃契約終止時，承租人應立即將房屋返還出租人並
    遷出戶籍或其他登記。」、「承租人未依第一項約定返還房
    屋時，出租人得向承租人請求未返還房屋期間之相當月租額
    外，並得請求相當月租金額1倍(未足1個月者以日租金計算)
    之違約金至返還為止」，原告為系爭房屋之出租人自得依系
    爭租約請求被告給付無權占用期間之相當月租金額及違約金
    共計29,380元【計算式：｛13,000元(相當月租金額)+13,000
    元(違約金)｝×1.13月＝29,380元】，另被告無權占用系爭房
    屋期間所生之水、電、瓦斯費合計1,122元並未支付，而由
    原告代墊，原告自得依民法第179條不當得利之規定，請求
    被告給付。上開被告積欠之費用扣除被告已交付之押租金26
    ,000元後，被告尚積欠原告4,502元【計算式：29,380元＋1,
    122元－26,000元＝4,502元】。
(三)至被告雖稱系爭租約屆期後，兩造間有不定期租賃契約，惟
    原告已於系爭租約屆滿前2個月即通知不再續約，而有明示
    反對被告繼續使用系爭房屋之意思表示，另原告雖為體恤被
    告，曾於110年8月9日提出依原始租金條件之短期租賃方案
    ，但前提是被告要配合辦理租約公證，被告雖表示同意辦理
    ，但最後並未辦理租約公證，故兩造並未成立系爭房屋短期
    租約，被告於系爭租約期間屆滿後，即屬無權占用系爭房屋
    ，原告自得向被告請求上開費用，為此，爰依系爭租約、不
    當得利之法律關係提起本件訴訟等語。並聲明：1.被告應給
    付原告4,502元，及自變更訴之聲明狀繕本送達翌日起至清
    償日止，按週年利率百分之五計算之利息。2.願供擔保，請
    准宣告假執行。
二、被告則以：系爭租約屆滿後，被告並無不搬離系爭房屋之意
    思，因租約屆滿前剛好遇到國家發布三級警戒及正逢農曆7
    月，被告找不到其他房子，原告於防疫期間要求被告搬離系
    爭房屋不合理，而被告於110年9月15日找到房子後有通知原
    告，被告並於同年月20日搬離系爭房屋。又兩造系爭租約期
    間屆至後屬於不定期租賃，且原告有同意被告可以短期續租
    到110年9月29日，因此被告沒有無權占用系爭房屋，亦無需
    支付違約金，原告扣留被告之押租金並再請求被告給付上開
    費用，實不合理。另原告並非系爭房屋之所有權人，無權向
    被告主張權利等語置辯。並聲明：原告之訴駁回。
三、原告主張將系爭房屋出租予被告並簽訂系爭租約，且原告於
    系爭租約屆至前即已通訊軟體LINE、存證信函通知被告不再
    續約，而系爭租約租期於110年8月16日屆滿後，被告仍繼續
    占有使用系爭房屋至110年9月20日始搬離，期間被告使用系
    爭房屋所生之水、電、瓦斯費合計1,122元，被告並未支付
    而由原告墊付等情，業據原告提出系爭租約、通訊軟體LINE
    對話紀錄、存證信函及回證、水、電、瓦斯費繳費資料為證
    （見本院卷第11至18頁、第19至25頁、第26至28頁、第50至
    52頁、第86至103頁），且為被告所不爭執，堪信原告此部
    分之主張為真實。 
四、原告復主張被告應給付4,502元等情，為被告否認，並以前
    詞置辯，是本件爭點即為：(一)被告於系爭租約期間屆滿後
    ，是否有權繼續占有使用系爭房屋?(二)原告請求被告應給
    付4,502元，有無理由?
(一)被告於系爭租約期間屆滿後，是否有權繼續占有使用系爭房
    屋?
　1.按民法第450 條第1 規定：「租賃定有期限者，其租賃關係
    ，於期限屆滿時消滅。」第455 條第1 項前段規定：「承租
    人於租賃關係終止後，應返還租賃物。」系爭租約第12條第
    1項規定：「租期屆滿或租賃契約終止時，承租人應立即將
    房屋返還出租人並遷出戶籍或其他登記。」
　2.經查，系爭租約之末日為110年8月16日，且原告於租期屆滿
    前即已通訊軟體LINE、存證信函通知被告不再續約，已如前
    述，可知系爭租約已屆滿而消滅，而原告既已明示表示不再
    續約，且系爭租約租期屆滿後，被告並未繼續支付租金，原
    告自無繼續收取租金而不即表示反對意思之情形，則系爭租
    約無民法第451條默示更新之適用。至被告雖執兩造間通訊
    軟體LINE對話紀錄辯稱原告曾同意被告短期續租到110年9月
    29日云云。然查，依兩造間通訊軟體LINE對話紀錄前後文可
    知，被告曾對原告表示希望將系爭租約延到110年9月底，而
    原告則提出被告短期租約所需支付之租金內容，並表示短期
    租賃契約必須於110年8月13日前至公證機構辦理公證及簽約
    始成立(見本院卷第86至88頁)，而被告所執原告同意續租之
    對話內容，係原告對於被告提出短期續租金計算之方式表示
    同意(見本院卷第72頁)，應屬租金磋商階段之對話，自難據
    認兩造斯時已成立短期租約，又嗣後兩造並未至公證機構辦
    公證及簽約，此為兩造所不爭執，則兩造間短期租賃並未有
    效成立，是被告於系爭租約屆滿後，繼續占有使用系爭房屋
    ，自屬無權占有。
(二)原告請求被告應給付4,502元，有無理由?
　1.不當得利部分：
　(1)按民法第179條規定：「無法律上之原因而受利益，致他人
    受損害者，應返還其利益。雖有法律上之原因，而其後已不
    存在者，亦同。」系爭租約第12條第3項規定：「承租人未
    依第一項約定返還房屋時，出租人得向承租人請求未返還房
    屋期間之相當月租額外，並得請求相當月租金額1倍(未足1
    個月者以日租金計算)之違約金至返還為止。」
　(2)經查，系爭租約已於110年8月16日因屆滿而終止，已如上
     述，被告既未於系爭租約終止時返還系爭房屋，則被告於
     翌日起即屬無權占有系爭房屋，且獲有相當於租金之不當
     得利，致原告受有無法使用收益系爭房屋之損害，原告自
     得依系爭租約第12條第3項之規定，請求被告給付相當於租
     金數額之不當得利。參以系爭房屋每月租金為13,000元，
     業如前述，而被告無權占用系爭房屋期間為110年8月17日
     至110年9月20日，共1月4日，故原告得請求系爭租約終止
     翌日起自110年9月20日止相當於租金之不當得利共14,690
     元【計算式：13,000元×(1＋4/30)＝14,690元，元以下四捨
     五入】。
　2.水、電、瓦斯費部分：
　　被告無權占用系爭房屋期間所生之水、電、瓦斯費共1,122
    元【計算式：水費626元＋電費299元＋瓦斯費197元＝1,122元
    】，業經原告繳納，有繳費憑證附卷可稽(見本院卷第50至5
    2頁)，此費用係被告無權占用系爭房屋所生之費用，自應由
    被告繳納，原告代墊繳納上開費用，被告自係無法律上原因
    受有利益，原告依民法第179條之規定，請求被告返還上開
    代墊費用，核屬有據，自應准許。
　3.違約金部分：
　(1)按當事人得約定債務人於債務不履行時，應支付違約金；
     違約金，除當事人另有訂定外，視為因不履行而生損害之
     賠償總額。其約定如債務人不於適當時期或不依適當方法
     履行債務時，即須支付違約金者，債權人除得請求履行債
     務外，違約金視為因不於適當時期或不依適當方法履行債
     務所生損害之賠償總額，民法第250條定有明文。又違約金
     有賠償性違約金及懲罰性違約金，其效力各自不同。前者
     以違約金作為債務不履行所生損害之賠償總額；後者以強
     制債務之履行為目的，確保債權效力所定之強制罰，於債
     務不履行時，債權人除得請求支付違約金外，並得請求履
     行債務，或不履行之損害賠償。當事人約定之違約金究屬
     何者，應依當事人之意思定之。如無從依當事人之意思認
     定違約金之種類，則依民法第250條第2項規定，視為賠償
     性違約金（最高法院109年度台上字第2975號判決意旨參照
     ）。次按約定之違約金過高者，法院得減至相當之數額，
     民法第252條亦有明文規定。至於是否相當，即須依一般客
     觀事實，社會經濟狀況及當事人所受損害情形，以為斟酌
     之標準。約定之違約金苟有過高情事，法院即得依此規定
     核減至相當之數額，並無應待至債權人請求給付後始得核
     減之限制。此項核減，法院得以職權為之，亦得由債務人
     訴請法院核減（最高法院79年台上字第1915號、79年台上
     字第1612號判例要旨參照）。
　(2)經查，系爭租約第12條第3項規定：「承租人未依第一項約
     定返還房屋時，出資人得向承租人請求未返還房屋期間之
     相當月租額外，並得請求相當月租金額1倍(未足1個月者以
     日租金計算)之違約金至返還為止」等語（參見本院卷第17
     頁）。而觀諸上開約定內容，並無違約處罰之文字，對照
     系爭租約之其他條文，亦無除請求該違約金外，尚得請求
     損害賠償之明確約定，揆諸上開規定及說明，該違約金之
     約定應視為因不履行債務而生損害賠償總額約定之違約金
     。又系爭租約租賃期間屆滿後，被告本應依約將系爭房屋
     遷讓返還原告，惟被告並未依約履行，是原告主張被告未
     依約返還房屋，並依系爭租約上開約定請求被告給付違約
     金，自屬有據。依此，本院審酌原告因被告於租期屆至後
     未依約即時遷讓系爭房屋而繼續占用，因此受有損害，並
     考量原告耗時耗費請求被告返還系爭房屋，復衡酌系爭租
     約期間恰逢國家發布三級警戒期間及防疫期間，被告於租
     期屆至前另尋覓其他租屋處實屬不易，參以原告防疫期間
     出租系爭房屋亦屬不易，而原告因被告未返還系爭房屋所
     受之損害，應相當於原告於此段期間無從將系爭房屋出租
     使用之損害，而兩造系爭租約既約定租金每月為13,000元
     ，換算每日租金為433元；再衡酌原告除請求此部分違約金
     外，仍得再請求無權占用系爭房屋相當於租金之不當得利
     ，因認原告請求相當月租金額1倍之違約金(即每日433元)
     尚屬過高，應酌減為每日200元，始屬相當。故原告得請求
     被告給付之違約金，其金額應為6,800元（計算式：違約金
     每日200元1月4月＝6,800元）。
　4.又押租金之主要目的在擔保承租人租金之給付及租賃債務之
    履行，故租賃關係消滅後，承租人如有欠租或其他債務不履
    行時，其所交付之押租金，發生當然抵充之效力（最高法院
    87年度台上字第1631號判決意旨參照）。原告依系爭租約及
    不當得利之法律關係得請求之金額為22,612元【計算式：14
    ,690元＋1,122元＋6,800元＝22,612】，然被告於簽訂係爭租
    約時，業已交付原告押租金26,000元，且原告迄未返還被告
    等節，為兩造所不爭執，則依上開說明，押租金26,000元發
    生當然抵充之效力，故經押租金抵充上開22,612元之金額後
    ，原告已無餘額可資請求。
六、綜上所述，原告依系爭租約及不當得利之法律關係，請求被
    告給付4,502元無理由，應予駁回。原告之訴既經駁回，其
    假執行之聲請即失所附麗，應併予駁回。
七、本件事證已臻明確，兩造其餘攻擊與防禦方法均與判決結果
    不生影響，不再一一論述，附此敘明。
八、原告減縮前訴訟標的價額經核定為237,900元，故繳納裁判
    費2,540元，嗣減縮為請求4,502元，該標的金額屬應適用小
    額訴訟程序之事件，故依民事訴訟法第436條之19第1項規定
    ，確定訴訟費用額為1,000元。至原告另繳納之1,540元，因
    係原告減縮訴之聲明，而不得列入訴訟費用，應由原告自行
    承受之。
中　　華　　民　　國　　111 　年　　1 　　月　 14 　　日
                  中壢簡易庭      法  官  張博鈞
以上為正本係照原本作成。
如不服本判決，應於送達後20日內，向本院提出上訴狀並表明上
訴理由，如於本判決宣示後送達前提起上訴者，應於判決送達後
20日內補提上訴理由書（須附繕本）。
如委任律師提起上訴者，應一併繳納上訴審裁判費。
中　　華　　民　　國　　111 　年　　1 　　月　　14　　日
                                  書記官  張季容
附錄：
一、民事訴訟法第436條之24第2項：
    對於小額程序之第一審裁判上訴或抗告，非以其違背法令為
    理由，不得為之。
二、民事訴訟法第436條之25：
    上訴狀內應記載上訴理由，表明下列各款事項：
    （一）原判決所違背之法令及其具體內容。
    （二）依訴訟資料可認為原判決有違背法令之具體事實。
三、民事訴訟法第471 條第1 項：（依同法第436 條之32第2 項
    規定於小額事件之上訴程序準用之）
    上訴狀內未表明上訴理由者，上訴人應於提起上訴後20日內
    ，提出理由書於原第二審法院；未提出者，毋庸命其補正，
    第二審法院以裁定駁回之。